【裁判字號】    97,執消債更,73
【裁判日期】    990526
【裁判案由】    更生事件
【裁判全文】
臺灣嘉義地方法院民事裁定          97年度執消債更字第73號
聲  請  人
即債務人    甲○○
代  理  人  莊安田律師
債  權  人  臺灣土地銀行股份有限公司
法定代理人  辰○○
代  理  人  卯○○
債  權  人  國泰世華商業銀行股份有限公司
法定代理人  戊○○
訴訟代理人  丁○○
債  權  人  己○(台灣)商業銀行股份有限公司
法定代理人  乙○○
債  權  人  香港商香港上海豐銀行股份有限公司
法定代理人  庚○○
債  權  人  元大商業銀行股份有限公司
法定代理人  寅○○
訴訟代理人  壬○○
債  權  人  玉山商業銀行股份有限公司
法定代理人  辛○○
代  理  人  丑○○
債  權  人  萬泰商業銀行股份有限公司
法定代理人  子○○
債  權  人  台新國際商業銀行股份有限公司
法定代理人  丙○○
債  權  人  慶豐商業銀行股份有限公司
法定代理人  癸○○
上列債務人聲請消費者債務清理事件，經本院於97年12月17日以
97年度消債更字第193號裁定開始更生程序，本院裁定如下：
    主  文
債務人所提如附件所示之更生方案應予認可。
債務人在未依更生條件全部履行完畢前，應受如附表之生活限制
。
    理  由
一、債務人更生方案意旨略以：債務人現無擔保及無優先權債務
    總額為720,588元，每期願清償6,000元，並自認可方案裁定
    確定之翌日起，依債權比例於每月15日分別電匯給各債權人
    ，共計清償8年，並以1個月為1期，共計清償96期，清償總
    金額為576,000元，無擔保及無優先權債權人受清償成數為
    79.93％（詳參附件債務人更生方案）。
二、按債務人有薪資、執行業務所得或其他固定收入，法院認更
    生方案之條件公允者，得不經債權人會議可決，逕依債務人
    之聲請或依職權以裁定認可更生方案；法院為認可之裁定時
    ，因更生方案履行之必要，對於債務人在未依更生條件全部
    履行完畢前之生活程度，得為相當之限制，消費者債務清理
    條例第64條第1項、第62條第2項分別定有明文。申言之，消
    費者債務清理條例之目的，除保障債權人集團性滿足之最大
    化及公平化外，並為賦與債務人重建復甦其經濟生活之機會
    ，故消費者債務清理程序制度之構築首需強調生活再建及破
    綻預防，提高債務人工作意願並改善其生活習慣，使能重新
    出發，從而保障其生存權，並促進其義務遂行能力，儘可能
    永續性回復信用。是若還款額度逾越所能負擔之極限過大，
    債務人勢必無以清償，終至喪失其還債之意願，則債權人則
    因實際受償的金額降低，反蒙受實際不利益。因而更生方案
    是否合理、可行，應視債務人財產狀況（含現有資力與將來
    收入來源）、清償能力及經濟信用等評估，及考量債權人之
    受償額度（如「清算保障原則」─本條例64條第2項第4款參
    照），予以客觀判斷，始不違背前述說明。經查：
（一）債務人現任職達洋實業股份有限公司，擔任包裝部人員，
      98年度實領薪資（扣除勞健保、福利金及便當扣款）總額
      為215,378元，平均每月實領薪資為17,948元；另債務人
      之配偶簡松霖每月支領殘障津貼3,000元，此有債務人所
      陳達洋實業股份有限公司薪資表、98年度薪資明細表、嘉
      義縣民雄鄉公所社字第0970018722號函、簡松霖民雄鄉農
      會活期儲蓄存款存摺明細影本各1紙及簡松霖身心障礙手
      冊1份在卷可稽，堪信為真。本院審酌前情，認債務人更
      生方案履行期間每月固定收入為21,000元，合先敘明。
（二）債務人提出之更生方案是否公允：
    1.債務人主張更生方案履行期間每月必要生活費用為本人膳
      食費4,500元、夫膳食費4,500元、水費300元、電費600元
      、瓦斯費600元、電話費550元、機車油費500 元、夫勞保
      費478元、夫健保費610元、醫療及雜支1,500元。
      (1)本人膳食費4,500元、水費300元、電費600元、瓦斯費
        600元、電話費550元、機車油費500元、醫療及雜支1,5
        00元等個人生活支出，小計8,550元部分：查行政院內
        政部所公佈98年度台灣省低收入戶每人每月平均最低基
        本生活費為9,829元，此經行政院內政部98年度台內社
        字第0980031312號函公告在案，債務人既主張每月個人
        所需之必要費用僅須8,550元，尚且低於前揭最基本之
        生存權保障標準之9,829元，該部分支出自難認非屬適
        當且必要。
      (2)夫之扶養費（包括夫膳食費4,500元、夫勞保費478元、
        夫健保費610元部分）：
        按受扶養權利者，以不能維持生活而無謀生能力者為
          限。前項無謀生能力之限制，於直系血親尊親屬不適
          用之。民法第1117條第1項、第2項分別定有明文。第
          所稱「不能維持生活」，係指無財產足以維持生活而
          言。又夫妻互負扶養之義務，其負扶養義務之順序與
          直系血親卑親屬同，其受扶養權利之順序與直系血親
          尊親屬同。民法第1116條之1 亦有明文。夫妻互受扶
          養權利之順序，既與直系血親尊親屬同，自不以無謀
          生能力為必要。最高法院79年台上字第2629號判例意
          旨可資參照。經查，債務人之配偶簡松霖現年60歲，
          名下僅有財產汽車1輛，無所得資料；前因交通事故
          右足骨折，其後又輕度中風，96年間復因在家中跌倒
          致胸部挫傷併雙側胸部血胸，腹部挫傷併右側腎臟挫
          傷入院，此有債務人全戶戶籍謄本、稅務電子閘門財
          產所得調卷明細表、診斷證明書5紙附卷可稽，堪信
          現無收入且無足財產可資維持生活。則揆諸前揭說明
          ，債務人非無扶養之義務。
        另查，債務人與配偶育有長子簡金森、次子簡志軒、
          長女簡秀庭等3人，此亦有台灣省嘉義縣戶籍登戶計
          簿在卷可憑，是債務人配偶之扶養義務人為4人。又
          債務人配偶簡松霖前經車禍骨折、中風領有輕度肢障
          之殘障手冊，已如前述，則其維持生活之養護照顧費
          用當較一般正常人為高。準此，本院認此部分支出尚
          難屬浪費奢侈情事，准予列計為每月必要之支出。
      (3)綜上，債務人主張更生方案履行期間每月個人必要生活
        費用更生方案履行期間每月必要生活費用為本人膳食費
        4,500元、夫膳食費4,500元、水費300元、電費600元、
        瓦斯費600元、電話費550元、機車油費500元、夫勞保
        費478元、夫健保費610元、醫療及雜支1,500元，總計
        14,138元為有理由，此為債務人每月必要生活支出。
    2.經上計算，債務人每月收入21,000元，扣除更生方案履行
      期間每月必要支出為14,138元後，餘6,862元（計算式：
      21,000元－14,138元＝6,862元），所提之更生方案係將
      剩餘金額中提列6,000元作為每月更生還款金額，另酌留
      862元作為債務人應急之用，是債務人已勉力提出還款方
      案及金額，確有履行更生方案之誠意。又係爭方案清償總
      金額576,000元，債務總清償成數為79.93％，堪認清償總
      額已達債權總額相當成數，債權人受償金額亦不致過低。
    3.況且本條例立法目的，除保障債權人集團性滿足之最大化
      及公平性外，並為賦與債務人重建復甦經濟生活之機會。
      本件債務人更生方案已盡其償還能力，同前所述，如更生
      方案不予認可，依本條例規定唯有開始進行清算，債務人
      名下財產尚未具清算實益，反易致使債權人一無所得，對
      債權人同為不利尤甚。且若還款額度逾越債務人所能負擔
      之極限過大，債務人勢必無法清償，終至喪失其還債之意
      願，則債權人實際受償之金額勢必大幅降低，因而反受實
      質之不利益，適有害於債權人債權之保障與本條例為重建
      債務人經濟生活之立法目的。
    4.本院衡酌前情，認債務人已提出其最大限度之還款方案及
      金額、確有履行更生方案之誠意，且該更生方案公允、適
      當且可行。
四、綜上所述，本件債務人確有薪資固定收入，所提更生方案條
    件公允，且亦無同條例第63條、第64條第2 項所定不應認可
    之消極事由存在，揆諸消費者債務清理條例之立法目的，為
    保障債權人公平受償，並謀求消費者經濟生活之更生，則本
    件更生方案自應予認可，另依消費者債務清理條例第62條第
    2 項之規定，在債務人未依更生條件全部履行完畢前之生活
    程度，裁定為相當之限制，爰裁定如主文。
中    華    民    國    99    年    5     月    26    日
                  民事第一庭司法事務官  葉佩如
上為正本係照原本作成。
如不服本裁定，應於裁定送達後10日內，以書狀向本院提出異議
。
中    華    民    國    99    年    5     月    26    日
                            書  記  官  林昱宏

司法院資訊處製作；財團法人民間司法改革基金會備份。
